【裁判字號】    98,上訴,1779
【裁判日期】    980702
【裁判案由】    偽造文書等
【裁判全文】
臺灣高等法院刑事判決                98年度上訴字第1779號
上  訴  人
即  被  告  乙○○
            丙○
            甲○
上列上訴人因偽造文書等案件，不服臺灣桃園地方法院98年度訴
字第168號，中華民國98年3月13日第一審判決（起訴案號：臺灣
桃園地方法院檢察署98年度偵字第3496號），提起上訴，本院判
決如下：
    主  文
原判決撤銷。
乙○○共同行使偽造準公文書，足以生損害於公眾及他人，處有
期徒刑陸月。扣案之偽造中華民國第000000000號護照
壹本（署名黃玲瑞）、偽造之編號第000000000000
00號美國簽證壹張、中華航空股份有限公司CI006班機署名 HU
ANG LINJUEI 即黃玲瑞之登機證壹張均沒收。
丙○共同行使偽造準公文書，足以生損害於公眾及他人，處有期
徒刑陸月。扣案之偽造中華民國第000000000號護照壹
本（署名王芙桂）、偽造之編號第0000000000000
0號美國簽證壹張、中華航空股份有限公司CI006班機署名 WANG
FUGUEI即王芙桂之登機證壹張均沒收。
甲○共同行使偽造準公文書，足以生損害於公眾及他人，處有期
徒刑陸月。扣案之偽造中華民國第000000000號護照壹
本（署名張乏）、偽造之編號第0000000000000
0號美國簽證壹張、中華航空股份有限公司CI006班機署名CHANG
YUNGFA 即張乏之登機證壹張均沒收。
    事  實
一、乙○○、丙○、甲○各為大陸地區福建省長樂市或福州市人
    民。其3 人為求前往美國定居工作，乃不約而同，乙○○與
    其母親及某真實姓名年籍均不詳之成年人共同基於偽造中華
    民國護照、屬特許證之美國簽證及屬準公文書之臺灣桃園國
    際機場（下稱桃園機場）出境戳章之犯意聯絡；丙○係與其
    母親及某真實姓名年籍均不詳之成年人共同基於偽造中華民
    國護照、屬特許證之美國簽證及屬準公文書之桃園機場出境
    戳章之犯意聯絡；甲○則係與其母親及某真實姓名年籍均不
    詳之成年人共同基於偽造中華民國護照、屬特許證之美國簽
    證及屬準公文書之桃園機場出境戳章之犯意聯絡，各於98年
    2月6日前某日、97年12月25日前某日、98年1 月下旬農曆過
    年前某日，在福建省長樂市或福州市地區，由乙○○、丙○
    、甲○之母親分別將乙○○、丙○、甲○之個人照片交予各
    該真實姓名年籍均不詳之成年人，並由乙○○、丙○、甲○
    之母親各與上述不詳成年人議定報酬，分別委託各該不詳成
    年人在不詳地點以抽換基本資料頁、偽造美國簽證、偽造屬
    公文書之內政部入出國及移民署（下稱移民署）證照查驗人
    員權責核蓋之98年2月7日出境戳章並蓋印於護照內頁與登機
    證之方式，偽造其上貼有乙○○照片、署名「黃玲瑞」之第
    000000000號中華民國護照1本、蓋有「中華民國ROC IMMIGR
    ATION TAIPEI（284）FEB 07.2009 DEPARTED」登機證1張及
    編號第00000000000000號美國簽證1 張，其上貼有丙○照片
    、署名「王芙桂」之第000000 000號中華民國護照1 本、蓋
    有「中華民國ROC IMMIGRATION TAIPEI（226）FEB 07.2009
    DEPARTED」登機證1張及編號第00000000000000號美國簽證1
    張，其上貼有甲○照片、署名則為「張乏」之第00000000
    0號中華民國護照1本、蓋有「中華民國ROC IMMIGRATION TA
    IPEI（276）FEB 07.2009 DEPARTED」登機證1張及編號第00
    000000000000號美國簽證1 張，而足以生損害於「黃玲瑞」
    、「王芙桂」、「張乏」、外交部領事事務局核發護照及
    移民署管制外國人入出國境之正確性。
二、於上開不實之中華民國護照、美國簽證及登機證偽造完成後
    ，乙○○、丙○、甲○隨即於98年2月6日上午某時自大陸地
    區福建省福州市福州南站一同搭乘巴士前往香港機場；於98
    年2月7日某時抵達香港機場後，即有另一真實姓名年籍不詳
    成年男子交付渠等從香港飛往臺北之真正登機證，並由乙○
    ○、丙○、甲○於同日持渠等各自所有之中華人民共和國護
    照，從香港地區搭乘港龍航空KA480 號班機至臺灣轉機。乙
    ○○、丙○、甲○於98年2月7日下午3 時40分許抵達桃園機
    場後，與前述各該不詳姓名年籍成年人亦有犯意聯絡之徐君
    屏（另案偵辦中）立即趨前朝渠等招手並指示乙○○、丙○
    、甲○隨其前往位於桃園機場內之MORE貴賓室。乙○○、丙
    ○、甲○進入該貴賓室休息後不久，徐君屏隨即交付其內放
    置前述業經偽造完成署名分別係「黃玲瑞」、「王芙桂」、
    「張乏」之中華民國護照各1本、美國簽證1張以及其上蓋
    有偽造中華民國出境章戳印之中華航空公司CI006 號班機登
    機證共3 張。俟乙○○、丙○、甲○依護照所示個人照片拿
    取偽造之中華民國護照、美國簽證及登機證後，於同日下午
    4 時40分許，渠等明知各自持有之中華民國護照及登機證均
    係偽造，竟仍基於行使偽造護照、行使偽造特種文書、行使
    偽造準公文書之犯意，在桃園機場D1登機門欲搭乘中華航空
    CI006 號班機前往美國洛杉磯之際，分別出示上開偽造護照
    、美國簽證及登機證以供查驗，適為移民署國境事務大隊特
    殊勤務隊專員查獲，並當場扣得上開偽造護照3本、美國簽
    證3張及登機證3張，始悉上情。
三、案經內政部入出國及移民署國境事務大隊移請臺灣桃園地方
    法院檢察署檢察官偵查起訴。
    理  由
一、上開犯罪事實業據上訴人即被告乙○○、丙○、甲○於原審
    審理時均坦承不諱，且扣案之3本護照、3張美國簽證及3 張
    登機證經入出國及移民署國境事務大隊鑑定結果，認被告乙
    ○○所持用署名「黃玲瑞」之第000000000 號中華民國護照
    ，被告丙○所持用署名「王芙桂」之第000000000 號中華民
    國護照，被告甲○所持用署名「張乏」之第000000000 號
    中華民國護照，均係基本資料頁及後封底頁抽換之偽造護照
    ，且護照內頁所加貼之美國簽證及中華民國出境章戳印均各
    為偽造簽證及偽造戳印（見偵卷第18、31、44頁），至該 3
    張登機證上各自署名「黃玲瑞」、「王芙桂」、「張乏」
    上之中華民國出境章戳印亦為偽造等情，有該隊98年2月7日
    第98009、98008、98010 號鑑驗書在卷可稽。此外，復有被
    告乙○○、丙○、甲○當日搭機資料、登機證影本及偽造之
    中華民國護照等件扣案可佐，足徵被告乙○○、丙○、甲○
    前開自白確與事實相符，均可採信。至被告乙○○、丙○、
    甲○於本院審理時雖一度翻稱：伊被抓時才知道中華民國護
    照是假的云云，惟被告3 人均非中華民國國籍，原持中華人
    民共和國護照上面亦未有美國簽證，而本件偽造中華民國護
    照、美國簽證上均非被告3 人之實際姓名，且係在台灣桃園
    機場轉機時始進行取交，衡情渠等應係事先知悉，且聽從安
    排好如何接頭、取交上開假護照等物後，再轉利用上開不同
    身分之假護照等物辦理美國通關查驗，否則極易為人查獲。
    故所辯不知偽造云云，無非卸責之詞，不足採信。是本件事
    證已臻明確，被告3 人犯行洵堪認定，應予依法論科。
二、按刑法上所謂變造文書，指無制作權者就他人所制作之真正
    文書，加以改造而變更其內容之謂，若將有制作權者簽名蓋
    章之空白文書，移作別用，則其始本無文書之內容存在，即
    非就其真實內容加以變更，自屬文書之偽造行為，不得以變
    造論，最高法院28年上字第2778號判例可資參照。查被告乙
    ○○、丙○、甲○持用之護照，在製造方法上既均係以基本
    資料頁及後封底頁抽換，而明顯與真版不符，則依上開說明
    ，自係偽造而非變造之護照。次按刑法第212 條之特種文書
    ，係指護照、旅券、免許證、特許證及關於品行、能力、服
    務或其他相類之證書、介紹書而言，其中所稱之「特許證」
    ，則係有權機關發給特別許可之公文書，最高法院83年度臺
    非字第170 號、83年度臺上字第4218號判決意旨參照。又按
    偽刻之「中華民國中正機場出境、入境」印戳，雖非表示公
    務機關或機關長官資格，而非公印，但該印戳加蓋於護照簽
    證欄上，既表示持有該護照之人為合法出境或入境者，即與
    刑法第220 條所稱足以表示其用意之證明者相當，係屬於偽
    造刑法第220 條以文書論之公文書（最高法院91年度臺上字
    第7144號、83年度臺上字第6270號判決意旨參照）。是核被
    告乙○○、丙○、甲○上開所為，均係犯護照條例第24條第
    2 項、第1 項之行使偽造護照罪、刑法第216 條、第212 條
    行使變造特許證罪、刑法第216 條、第220 條、第211 條之
    行使偽造準公文書罪。被告乙○○、丙○、甲○共同偽造「
    黃玲瑞」、「王芙桂」、「張乏」中華民國護照、美國簽
    證及登機證後持以行使，其偽造中華民國護照、美國簽證、
    登機證之低度行為，即為行使偽造中華民國護照、美國簽證
    、登機證之高度行為所吸收，不另論罪。至公訴人於起訴時
    固認被告乙○○、丙○、甲○就行使偽造護照部分均係犯刑
    法第216 條、第212 條之行使變造特種文書罪嫌。惟護照條
    例第24條第2 項、第1 項乃刑法第216 條、第212 條之特別
    規定，而上開護照係偽造之中華民國護照，被告乙○○、丙
    ○、甲○持以行使，自應適用上開護照條例規定處罰，無須
    再適用上揭刑法規定論斷。起訴法條雖有未洽，惟起訴之犯
    罪事實同一，爰依法變更起訴法條。又被告乙○○與其母親
    及某真實姓名年籍均不詳之成年人、徐君屏間、被告丙○與
    其母親及某真實姓名年籍均不詳之成年人、徐君屏間、被告
    甲○則係與其母親及某真實姓名年籍均不詳之成年人、徐君
    屏間，就行使偽造「黃玲瑞」、「王芙桂」、「張乏」之
    中華民國護照、美國簽證及登機證犯行間，有犯意聯絡及行
    為分擔，為共同正犯。被告乙○○、丙○、甲○以同一行使
    之行為，同時觸犯行使偽造護照罪、行使偽造特種文書罪、
    行使偽造準公文書罪，各為想像競合犯，應依刑法第55條之
    規定，從一重之行使偽造準公文書罪處斷。至起訴書雖認上
    開3 罪經競合後應論以行使變造公文書罪云云，惟細繹其前
    後論述內容，顯應係出於誤載，併予更正如上，附此敘明。
    末衡酌被告3 人各僅有20歲及18歲，年紀尚輕，且係因家中
    貧困，始聽從其母親之安排，欲持上開假護照等前往美國餐
    廳打工賺錢，其目的顯係為生活，而非從惡，此一時失慮初
    蹈法網，其犯罪之情狀尚堪憫恕，量處法定最低度刑有期徒
    刑1年，仍嫌過重，應依刑法第59條酌減輕其刑。
三、原審以被告3 人犯罪事證明確，予以論罪科刑，固非無見，
    惟被告3 人上開犯情，確有情堪憫恕之處，應依刑法第59條
    酌減輕其刑，原審疏未考量及此，尚有未合。是被告3 人上
    訴意旨執此指摘請求從輕量刑，為有理由，自應由本院將原
    判決撤銷改判，爰審酌被告乙○○、丙○、甲○為轉境美國
    工作，受安排持偽造中華民國護照、美國簽證及桃園機場出
    境戳章為之，損及我國政府核發護照之正確與國境安全之維
    護，惟念及被告3 人各僅有20歲及18歲，年輕識淺，且起因
    家中貧困，始聽從其母親之安排。又渠等自遭警查獲時起即
    坦承犯行，並協助指認共犯徐君屏，在法院審理期間復一再
    深表悔悟等一切情狀，分別量處如主文第2、3、4 項所示之
    刑，以示懲儆。扣案之署名「黃玲瑞」、「王芙桂」及「張
    乏」偽造之中華民國護照、美國簽證、登機證，各係被告
    乙○○、丙○、甲○所有，而為渠等犯罪所用之物，應依刑
    法第38條第1項第2款規定沒收。至於前述偽造之護照上所黏
    貼之被告照片，既因附著於已諭知沒收之偽造護照上而一併
    沒收，自無再行諭知沒收之必要，併予敘明。
四、至檢察官於原審審理時雖請求儘速將被告等3 人驅逐出境，
    惟被告3 人均為大陸地區人民，依其身分，應適用台灣地區
    與大陸地區人民關係條例，本已無法逕行適用刑法第95條規
    定。又其等是否依台灣地區與大陸地區人民關係條例第18條
    規定令其強制出境，乃行政裁量權範疇，不在本院審酌範圍
    ，亦附此說明。
據上論斷，應依刑事訴訟法第369條第1項前段、第364條、第299
條第1項前段、第300條，護照條例第24條第2項、第1項，刑法第
11條前段、第28條、第216條、第220條、第211條、第212條、第
55條、第59條、第38條第1項第2款，判決如主文。
本案經檢察官田炳麟到庭執行職務。
中    華    民    國    98    年    7     月    2     日
                  刑事第十庭審判長法  官  楊炳禎
                                  法  官  朱光仁
                                  法  官  陳春秋
以上正本證明與原本無異。
如不服本判決，應於收受送達後10日內向本院提出上訴書狀，其
未敘述上訴之理由者並得於提起上訴後10日內向本院補提理由書
（均須按他造當事人之人數附繕本）「切勿逕送上級法院」。
                                  書記官  駱國堯
中    華    民    國    98    年    7     月    2     日
附錄：本案論罪科刑法條全文
護照條例第24條
偽造、變造護照足以生損害於公眾或他人者，處五年以下有期徒
刑，併科新臺幣五十萬元以下罰金。
行使前項文書者，亦同。
將護照交付他人或謊報遺失以供他人冒名使用者，處五年以下有
期徒刑、拘役或科或併科新臺幣十萬元以下罰金。
中華民國刑法第216 條（行使偽造變造或登載不實之文書罪）
行使第210 條至第215 條之文書者，依偽造、變造文書或登載不
實事項或使登載不實事項之規定處斷。
中華民國刑法第212 條（偽造變造特種文書罪）
偽造、變造護照、旅券、免許證、特許證及關於品行、能力服務
或其他相類之證書、介紹書，足以生損害於公眾或他人者，處1
年以下有期徒刑、拘役或3 百元以下罰金。
中華民國刑法第211條（偽造變造公文書罪）
偽造、變造公文書，足以生損害於公眾或他人者，處1 年以上7
年以下有期徒刑。


司法院資訊處製作；財團法人民間司法改革基金會備份。
